臺灣臺北地方法院刑事判決　　　　　　　　　　　　　九十一年度訴字第一四九號
　　公　訴　人　臺灣臺北地方法院檢察署檢察官
　　被　　　告　甲○○
　　　　　　　　丙○○
右列被告因偽造文書等案件，經檢察官提起公訴（九十年度偵字第二二四六三號、九
十一年度偵字第六二四號），本院判決如左：
    主  文
甲○○共同行使偽造公文書，足以生損害於公眾及他人，處有期徒刑壹年貳月。緩刑
參年。偽造之如附表所示之印章及印文各貳枚均沒收。
丙○○共同行使偽造公文書，足以生損害於公眾及他人，處有期徒刑壹年貳月。偽造
之如附表所示之印章及印文各貳枚均沒收。
    事  實
一、甲○○於民國八十七年中，因其表哥張文信需款孔急，欲以其名義向銀行辦理貸
    款，明知其為台灣鐵路管理局機務處台北機務段技術工，且係自民國八十七年三
    月二日起始至台北機務段任職，且於八十七年十月及十一月，每月薪資僅新台幣
    （下同）二萬八千二百二十五元，並不符合遠東國際商業銀行信託部（下稱遠東
    銀行信託部）申請小額信用貸款之要件，竟與丙○○二人共同意圖為張文信（起
    訴書誤載為「自己」）不法之所有，並基於偽造文書後進而行使之犯意聯絡及行
    為分擔，於八十八年一月間某日，先利用不知情之刻印店人員偽造臺灣鐵路管理
    局機務處臺北機務段關防之公印及段長何進郊之簽名章（起訴書誤載為公印）各
    一枚後，持以於不詳地點接續偽造：（一）臺灣鐵路管理局機務處台北機務段於
    八十七年十二月十七日核發之在職證明書（特種文書）一紙，其上並虛偽記載甲○○於八十四年一月九日到任現職之內容，且於其上偽造臺灣鐵路管理局機務處
    臺北機務段關防之公印文及段長何進郊之簽名章戳（起訴書誤載為公印文）各一
    枚；（二）臺灣鐵路管理局八十七年十月及十一月份員工薪資明細單各一紙，其
    上虛偽記載甲○○八十七年十月份之薪資總額為五萬一千四百八十九元，同年十
    一月份之薪資總額為五萬三千三百三十八元；（三）八十六年度各類所得扣繳暨
    免扣繳憑單一紙，其上虛偽記載甲○○自八十六年一月至同年十二月之薪資給付
    總額為六十八萬七千三百元。嗣於八十八年一月十九日由丙○○偕同甲○○持上
    開偽造之文書至設於臺北市○○路一號五樓之遠東銀行信託部辦理信用貸款，使
    該銀行承辦人員陷於錯誤，誤認甲○○有還款能力，而於八十八年一月二十一日
    核准貸放五十萬元信用貸款，甲○○並交付二萬五千元之佣金予丙○○，均足以
    生損害於臺灣鐵路管理局、何近郊及遠東國際商業銀行對貸款核放之正確性，嗣
    因張文信自八十九年二月十八日起無力繳付利息，遠東銀行信託部始知受騙。
二、案經遠東國際商業銀行訴由法務部調查局臺北市調查處移送臺灣臺北地方法院檢
    察署及該署檢察官自動檢舉偵查起訴。
    理  由
一、訊據被告甲○○固坦承於前揭時地持前開偽造之文書至遠東銀行信託部行使辦理
    貸款之事實，惟矢口否認有何詐欺之犯行，辯稱：伊辦理貸款時知道所附證明文
    件係偽造，但證件資料不是伊製作的，伊是認為只要張文信能按時繳本息，應該
    不會出事，完全沒有詐騙銀行的心理云云，另訊據被告丙○○固坦承前揭臺灣鐵
    路管理局機務處台北機務段於八十七年十二月十七日在職證明書上資料係伊填寫
    之事實，惟矢口否認有何行使偽造公文書及詐欺取財之犯行，辯稱：是被告甲○○要伊幫忙填寫在職證明書，薪資證明單及扣繳憑單不是伊偽造的，伊是從乙○○經營的檳榔攤拿資料的，伊收到後即將文件都交給甲○○，是甲○○自己去申
    請貸款的云云。
二、惟查，右揭犯罪事實有左列事證可資證明：
（一）偽造之台灣鐵路管理局機務處台北機務段八十七年十二月十七日北機人職字第
      ０四五號在職證明書（其上並有偽造之臺灣鐵路管理局機務處臺北機務段之關
      防及段長何進郊之公印文各一枚）、甲○○八十七年十月、十一月份薪資明細
      單、八十六年度各類所得扣繳暨免扣繳憑單影本各一份（附台北市調查處卷第
      六頁至第九頁）。
（二）交通部台灣鐵路管理局機務處台北機務段八十九年八月二十四日北機政密第０
      ０九號函附之員工在職證明書暨關防（含段長發文章）樣式影本及交通部台灣
      鐵路管理局機務處台北機務段九十年三月二十日北機政字第０四三一號函、甲○○八十七年度各類所得扣繳暨免扣繳憑單影本及交通部台灣鐵路管理局機務
      處台北機務段九十一年三月二十一日北機人第０四三二號函各一份（附台北市
      調查處卷第五頁、第二十五頁、第二十六頁及本院卷），足證前揭在職證明書
      、薪資明細單及八十六年度各類所得扣繳暨免扣繳憑單均係偽造無訛。
（三）依卷附之遠東銀行信託部九十年八月十七日（九十）遠銀信字第０一一二號函
      （附台北市調查處卷第二十八頁）載明依被告甲○○真正之在職證明、薪資證
      明暨八十七年度所得稅扣繳憑單等資料，參酌該行申請小額信用貸款之原則，
      年所得低於四十萬元，是屬不得承作之案件，足見遠東銀行信託部之行員確因
      被告等行使前揭偽造之文書而陷於錯誤，始核准貸放款項。
（四）被告丙○○於本院調查時雖辯稱：伊不知申請貸款所附證明文件係偽造，全部
      證明文件係伊向乙○○拿的云云，惟查，同案被告甲○○於臺北市調查處偵訊
      時曾供稱：「我在辦完前述申貸手續後，有問過黃國偉（按：應係被告丙○○
      ）這些文書係如何偽造出來的，但黃國偉並不願意回答，我也不知道這些偽造
      的器具在哪裡。」等語（見臺北市調查處卷第三頁），且被告丙○○業已供承
      台灣鐵路管理局機務處台北機務段八十七年十二月十七日北機人職字第０四五
      號在職證明書上之到任現職日期係伊所偽填，且伊係經由案外人乙○○之介紹
      而承辦本件貸款，並於本件貸款核准後，因此向被告甲○○收取二萬五千元之
      手續費等情（見台北市調查處卷第十四頁反面、第十五頁反面，本院九十一年
      度偵字第六二四號偵查卷第八頁及本院九十一年三月十四日訊問筆錄），衡情
      本件貸款申請係由被告丙○○在遠東銀行信託部將前開偽造之文件交予被告甲○○後，由被告甲○○本人親自進入遠東銀行信託部辦理，而非委由被告丙○○跑件或送件，倘被告丙○○未參與偽造證明文件之犯行，而僅係單純將乙○○所交付之證明文件轉交予甲○○，其殊無向被告甲○○收取高達百分之五手
      續費之理。次查，被告丙○○自承其受託辦理貸款後即幫忙甲○○代辦及送件
      ，但被告（甲○○）第一次拿給伊的文件薪資給付總額太低，所以無法申請貸
      款，伊有將文件送到桃園地區銀行，但是都退件等語（見本院九十一年三月十
      四日訊問筆錄第三頁），顯見其明知被告甲○○之年薪資總額根本不符合貸款
      之資格，且其之前均係幫忙被告甲○○代為送件，何以唯獨本次必須由被告甲○○本人親自至銀行辦理送件，益足見其對本次貸款所附證明文件係屬偽造，
      應無不知之理。更何況被告甲○○與乙○○本係舊識，並曾合夥開設檳榔攤，
      此經被告甲○○於偵查中供明在卷（見台北市調查處卷第一頁反面），前開證
      明文件如係由乙○○所偽造，其自可直接交付予甲○○逕向銀行申辦貸款即可
      ，又何須轉由丙○○經手，益足見其所辯未參與偽造文書犯行不足採信。本件
      事證已臻明確，被告二人犯行應堪認定。
二、核被告丙○○、甲○○所為，均係犯刑法第二百十六條、第二百十一條之行使偽
    造公文書罪、第二百十二條行使偽造特種文書、第二百十八條第一項偽造公印罪
    、第二百十七條第一項偽造印章罪及第三百三十九條第一項之詐欺取財罪。按刑
    法第二百十八條所稱之公印，係指印信條例第二條所規定之印信，亦即表示公務
    機關或機關長官資格及其職務之公印而言，俗稱大印與小官章者屬之。至於機關
    長官之簽名章，僅屬代替簽名用之普通印章，要非印信條例規定之「職章」，最
    高法院八十六年度台上字第四六三一號判決要旨參照，是公訴人認被告二人偽造
    段長何進郊之簽名章之犯行係犯刑法第二百十八條第一項之公印，而被告二人偽
    造段長何進郊之簽名章戳之犯行係刑法第二百十八條第一項之公印文，尚有誤會
    ，應予更正。至被告二人偽造臺灣鐵路管理局機務處台北機務段於八十七年十二
    月十七日核發之在職證明書一紙，既已於起訴事實載明，自屬業已提起公訴，僅
    係漏引刑法第二百十二條之規定，應予補正。被告所犯偽造公印文罪、偽造印文
    罪與行使偽造特種文書罪間，具有方法結果之關係，為牽連犯，應從一重之偽造
    公印文罪論斷。被告偽造公印及印章後再蓋用於特種文書上僅成立偽造公印文及
    偽造印文罪，不另成立偽造公印及偽造印章罪，附此敘明。被告偽造公文書後，
    復持以行使，其偽造之低度行為為行使之高度行為吸收。又被告二人所犯行使偽
    造公文書、偽造公印文罪及詐欺取財三罪間，有方法目的之牽連關係，為牽連犯
    ，應從法定刑最重之行使偽造公文書罪處斷。被告二人利用不知情之刻印店人員
    偽造臺灣鐵路管理局機務處臺北機務段關防之公印及段長何進郊之簽名章各一枚
    ，為間接正犯。被告二人就前開犯行，彼此有犯意聯絡及行為分擔，應論以共同
    正犯。爰審酌被告甲○○犯罪之動機及目的係為協助其表哥張文信償還債務，暨
    其犯罪之手段、品行、智識程度、所生危害及犯罪後坦承部分犯行之態度，被告
    丙○○明知被告甲○○不符貸款資格，為圖手續費，竟以前揭手段偽造公文書，
    暨其品行、智識程度、所生危害及犯罪後均矢口否認犯行等一切情狀，分別量處
    如主文所示之刑，以資懲儆。末查，被告甲○○前未曾受有期徒刑以上刑之宣告
    ，此次因一時失慮，偶罹刑典，事後已坦承大部分犯行，並深表悔悟，經此刑之
    宣告後，應知警惕而無再犯之虞，本院因認暫不執行其刑為當，爰併予宣告緩刑
    三年，用啟自新。
三、被告二人偽造之臺灣鐵路管理局機務處臺北機務段關防之公印及段長何進郊之簽
    名章各一枚，既無證據證明業已滅失，爰併同偽造之臺灣鐵路管理局機務處台北
    機務段八十七年十二月十七日北機人職字第０四五號在職證明書上偽造之臺灣鐵
    路管理局機務處臺北機務段關防之公印文及段長何進郊之簽名章戳印文各一枚，
    依刑法第二百十九條之規定，不問屬於犯人所有，均予宣告沒收。前揭偽造之在
    職證明書、薪資明細單及各類所得扣繳暨免扣繳憑單各一紙，既已因行使而交付
    予遠東銀行信託部所有，自已非被告二人所有之物，尚無從依刑法第三十八條第
    一項第二款之規定宣告沒收，附此敘明。
據上論斷，應依刑事訴訟法第二百九十九條第一項前段，刑法第二十八條、第二百十
六條、第二百十一條、第二百十二條、第二百十七條第一項、第二百十八條第一項、
第三百三十九條第一項、第五十五條、第七十四條第一款、第二百十九條，罰金罰鍰
提高標準條例第一條前段，判決如主文。
本案經檢察官吳建輝到庭執行職務
中      華      民      國    九十一    年      六      月    二十一    日
                                      臺灣臺北地方法院刑事第六庭
                                          法  官  林  欣  蓉
附表：
一、偽造之臺灣鐵路管理局機務處臺北機務段關防之公印及段長何進郊之簽名章各壹
    枚。
二、偽造之臺灣鐵路管理局機務處台北機務段八十七年十二月十七日北機人職字第０
    四五號在職證明書上偽造之臺灣鐵路管理局機務處臺北機務段關防之公印文及段
    長何進郊之簽名章戳印文各壹枚。
右正本證明與原本無異。
如不服本判決，應於判決送達後十日內，向本院提出上訴狀。
                                          書記官  陳  泰  寧
中      華      民      國    九十一    年      七      月      一      日
附錄本案論罪科刑法條全文
中華民國刑法第二百一十一條
 (偽造變造公文書罪)
偽造、變造公文書，足以生損害於公眾或他人者，處一年以上七年以下有期徒刑。
中華民國刑法第二百十六條
(行使偽造變造或登載不實之文書罪)
行使第二百十條至第二百十五條之文書者，依偽造、變造文書或登載不實事項或使登
載不實事項之規定處斷。
中華民國刑法第二百一十七條
 (偽造盜用印章印文或署押罪)
偽造印章、印文或署押，足以生損害於公眾或他人者，處三年以下有期徒刑。
盜用印章、印文或署押，足以生損害於公眾或他人者，亦同。
中華民國刑法第二百十八條
(偽造盜用公印或公印文罪)
偽造公印或公印文者，處五年以下有期徒刑。
盜用公印或公印文足以生損害於公眾或他人者，亦同。
中華民國刑法第三百三十九條
(普通詐欺罪)
意圖為自己或第三人不法之所有，以詐術使人將本人或第三人之物交付者，處五年以
下有期徒刑、拘役或科或併科一千元以下罰金。
以前項方法得財產上不法之利益或使第三人得之者，亦同。
前二項之未遂犯罰之。
